臺灣臺中地方法院民事判決　94年度保險字第40號
　原　　　告　丙○○
　訴訟代理人　劉家驥　律師
　被　　　告　國泰人壽保險股份有限公司台中分公司
　法定代理人　甲○○
　訴訟代理人　乙○○
上當事人間請求給付保險金事件，經本院於民國九十四年十一月
八日言詞辯論終結，判決如左：
    主    文
原告之訴駁回。
訴訟費用由原告負擔。
    事實及理由
甲、程序方面：
    按當事人之法定代理人其代理權消滅者，應由有代理權之法
    定代理人承受訴訟，此觀民事訴訟法第一百七十條之規定自
    明。查本件訴訟於原告起訴後，被告之法定代理人由劉世和
    變更為甲○○，依前開說明，自應許其承受並續行訴訟，合
    先敘明。
乙、實體方面：
壹、原告起訴主張：訴外人賴文貴於民國九十三年五月二十七日
    以其本人為被保險人，向被告投保個人傷害險（下稱系爭保
    險契約），保險單號碼一五○二九三ＰＡＦ一○五九號，保
    險期間自九十三年五月三十日起至九十四年五月三十日止，
    並指定原告為受益人。嗣賴文貴於九十四年五月七日三時十
    一分騎乘車號ＭＹ七－二九九號之重機車，行經台中市○○
    區○○路一百八十號處停等於檳榔攤前，遭訴外人陳家福駕
    駛自小客車車號九○六五－ＧＡ沿中清路快車道內側往環中
    路方向直行行經上述地點變換車道至外側，撞擊訴外人陳品
    翰駕駛自小客車車號四七九二－ＧＹ沿中清路快車道中間車
    道往環中路方向直行後追撞賴文貴，致賴文貴受有頭部外傷
    併蜘蛛網膜下出血及腦水腫、腹部鈍挫傷併腹內出血、臉部
    多處撕裂傷等傷害，經送醫急救後，仍於九十四年五月八日
    死亡。原告依系爭保險契約向被告申請理賠保險金新臺幣（
    下同）一百萬元，竟遭被告拒絕給付保險金，為此爰依保險
    契約法律關係請求等語。並聲明：被告應給付原告一百萬元
    及自起訴狀繕本送達翌日起至清償日止，按年息百分之十計
    算之利息。
貳、被告則以：賴文貴於九十四年五月七日三時十一分，飲酒後
    騎乘車號ＭＹ七之二九九號之重機車，酒精濃度經測試後達
    零點五五ＭＧ／Ｌ，依臺灣高等法院九十二年度保險字第九
    一號判決，被告僅就不可預料或不可抗力之事故，負賠償責
    任，但保險契約內有明文限制者，不在此限，依國泰產險個
    人傷害保險基本條款第八條第一項第三款、附約條款第十二
    條第一項第三款、第四款、保險法第二十九條規定，賴文貴
    酒後騎乘機車之酒精濃度已遠超過道路交通安全規則第一百
    一十四條第二項之酒精吐氣濃度零點二五ＭＧ／Ｌ標準值，
    顯已達不能安全駕駛動力車輛之程度，而該當附約條款所約
    定之上開除外責任事由，被告不負給付保險金的責任。如認
    原告主張有理由，就原告已請領強制汽車責任保險金一百四
    十萬元主張互為抵銷語資為抗辯。並聲明：駁回原告之訴。
參、兩造不爭執之事項：
  (一)訴外人賴文貴於九十三年五月二十七日以其本人為被保險人
    ，向被告投保個人傷害險，保險單號碼一五○二九三ＰＡＦ
    一○五九號，保險期間自九十三年五月三十日起至九十四年
    五月三十日止，並指定原告為受益人。
  (二)賴文貴於九十四年五月七日三時十一分許，於台中市○○區
    ○○路一百八十號處檳榔攤前，遭訴外人陳家福駕駛自小客
    車車號九○六五－ＧＡ沿中清路快車道內側往環中路方向直
    行行經上述地點變換車道至外側，撞擊訴外人陳品翰駕駛自
    小客車車號四七九二－ＧＹ沿中清路快車道中間車道往環中
    路方向直行後追撞賴文貴，致賴文貴受有頭部外傷併蜘蛛網
    膜下出血及腦水腫、腹部鈍挫傷併腹內出血、臉部多處撕裂
    傷等傷害，經送醫急救後，仍於九十四年五月八日死亡。
  (三)被告公司已理賠強制汽車責任險之保險金一百四十萬元予原
    告。
肆、得心證之理由：
一、原告主張之事實，固據其提出被告營業登記資料、個人傷害
    險保險繳費收據、個人傷害險保險單、個人傷害險投保名冊
    、臺中市○○○道路交通事故證明書及臺灣臺中地方法院檢
    察署相驗屍體證明書等影本各一份為證。然為被告所否認，
    並以前揭情詞置辯，復據其提出個人傷害險保險單、個人傷
    害險投保名冊、保單附件特約條款、道路交通事故現場圖及
    澄清綜合醫院病歷摘要等影本各一份為證。是本件兩造爭執
    之事項厥為：原告依兩造保險契約（個人傷害保險）之法律
    關係所為之本件請求（如訴之聲明）是否有理由？
二、本件原告雖主張：被保險人賴文貴於事故當時，雖有飲酒，
    但其於事故當時並未為駕駛行為，應屬意外死亡，不符合被
    告抗辯保險理賠之除外要件，被告主張抵銷部分並無理由，
    強制汽車責任險與本件保險契約係二個不同的契約關係等語
    ，然此為被告所否認，並抗辯稱：賴文貴於九十四年五月七
    日三時十一分，飲酒後騎乘車號ＭＹ七之二九九號之重機車
    ，酒精濃度經測試後達零點五五ＭＧ／Ｌ，已遠超過道路交
    通安全規則第一百一十四條第二項之酒精吐氣濃度零點二五
    ＭＧ／Ｌ標準值，顯已達不能安全駕駛動力車輛之程度，而
    該當附約條款所約定之上開除外責任事由，被告不負給付保
    險金的責任等語明確。按「保險人對於由不可預料或不可抗
    力之事故所致之損害，負賠償責任。但保險契約內有明文限
    制者，不在此限。保險人對於由要保人或被保險人之過失所
    致之損害，負賠償責任。但出於要保人或被保險人之故意者
    ，不在此限。」，保險法第二十九條定有明文。又依國泰產
    險個人傷害保險基本條款第八條第一項第三款之約定：「被
    保險人直接因下列事由致成死亡、殘廢或傷害時，本公司不
    負給付保險金的責任：...... 二、被保險人之犯罪行為。
    三、被保險人飲酒後駕車，其吐氣或血液所含酒精成分超過
    道路交通法令規定標準者。」。經查賴文貴投保被告公司個
    人傷害保險，惟賴文貴因本件車禍經測試其乙醇酒精濃度
    117mg／ｄｌ，換算呼氣濃度約達０．５5ｍｇ／ｄｌ，此有
    被告提出澄清綜合醫院病歷摘要影本一份附卷為證。，並為
    原告所不爭執，足見賴文貴之酒精濃度確遠超過道路交通法
    令即道路交通安全規則第一百一十四條第二項規定之酒精吐
    氣濃度０．２５ｍｇ／ｄｌ標準值約達二倍，肇事率約為一
    般人七倍以上，顯已達不能安全駕駛動力車輛之程度，且已
    構成刑法第一百八十五條之三醉態駕駛罪之犯罪行為。原告
    雖否認賴文貴是酒醉駕車，並主張當時賴文貴是站立狀態，
    如本件證二警方交通事故證明書所載，賴文貴於肇事地停等
    云云。然經本院調取台灣台中地方法院檢察署九十四年度相
    字第七四四號相驗卷宗查閱結果，依於肇事處檳榔攤工作之
    陳美伶目擊證稱：「對方重機MY７─２９９（即賴文貴所駕
    重機車）是由對向車道迴轉停在上述時、地，車子還在發動
    中（引擎），他正要向我購買東西時，突然發現其後方有乙
    部自小客９０６５─GA（即陳家福所駕車）車述很快，由騎
    重機車後車尾追撞，其人車就飛到前方.... 」等語明確，
    有該相驗卷附台中市○○○道路交通事故談話紀錄表一份可
    稽，堪信賴文貴於肇事當時應處於駕車狀態，則原告於此主
    張：當時賴文貴是站立狀態云云，顯與事實未符，應不可採
    。參諸近年來警察機關大力取締酒醉駕車之行為，透過各種
    傳播媒體，幾乎每日均可見諸媒體，是賴文貴自不可能不知
    酒醉駕車可能構成犯罪行為，渠卻仍於深夜酒後酒醉騎乘機
    車行駛至肇事地點，致生本件車禍而傷重不治死亡，顯已該
    當於系爭附約所約定之上開除外責任事由。
三、至原告雖繼主張：本件賴文貴並非因直接喝酒駕車而肇事云
    云，惟按系爭附約條款約定之意旨應在於限制被保險人因故
    意或重大過失之不當行為，使保險事故發生而獲取不當之利
    益，並保障保險人僅須於事前評估並願承受之風險範圍內負
    擔可能給付保險金之不利益。如被保險人飲酒後駕車，其吐
    氣或血液所含酒精成分超過道路交通法令規定標準，應足推
    定被保險人有故意或重大過失將自己置於極易致傷或死亡之
    高危險環境中，若就此情形仍由保險人負擔給付保險金之義
    務，不但易使被保險人或受益人獲得不當利益，且已逾保險
    人所願承擔之合理風險，顯有害於系爭附約條款所揭示之除
    外條款訂立之意旨。是以，在解釋被保險人死亡、殘廢或傷
    害是否直接因「被保險人犯罪行為」或「被保險人飲酒後駕
    車其吐氣血液所含酒精成分超過道路交通法令規定標準」時
    ，該犯罪行為或酒後駕駛行為如係導致被保險人死亡、殘廢
    或傷害之不可或缺之因素，即可認符合前開條款中「直接因
    下列事由致成死亡、殘廢或傷害」之要件，如就該段文字限
    縮於「該犯罪行為或酒後駕駛行為係導致被保險人死亡、殘
    廢或傷害之唯一因素」範圍內，將使被保險人及受益人獲得
    不當得利並使保險人承擔不合理風險空間擴大，顯有害於前
    開除外條款訂立之意旨，是原告此部分之主張，亦難採信為
    真實。
四、綜上所述，原告之前揭主張，均無可採，是本件仍應以被告
    之抗辯，較可採信為真實。從而，原告猶提起本訴，求為判
    決被告應給付原告一百萬元，及自起訴狀繕本送達翌日起至
    清償日止，按年息百分之十計算之利息，即為無理由，應予
    駁回。
五、本件事實已臻明確，兩造其餘攻擊防禦方法，均與本案判決
    結果不生影響，爰不予逐一論述，併此敘明。
伍、訴訟費用負擔之依據：民事訴訟法第七十八條。
中　　華　　民　　國　　94　　年　　11　　月　　22   日
                  民事第二庭    法  官  呂明坤
正本係照原本作成。
如對本判決上訴，須於判決送達後20日內向本院提出上訴狀。
中　　華　　民　　國　　94　　年　　11　　月　　22　　日
                                書記官
